【裁判字號】    98,聲,395
【裁判日期】    980625
【裁判案由】    聲請迴避
【裁判全文】
臺灣臺中地方法院民事裁定  98年度聲字第395號
聲  請  人  乙○○ ○○○○○.
法定代理人  Tan Ho Se.
聲  請  人  甲○○ ○○○○○.
法定代理人  Tan Ho Se.
前列二人共同
訴訟代理人  李念國律師
相  對  人  中龍鋼鐵股份有限公司
法定代理人  丙○○
訴訟代理人  王國傑律師
聲請人因與相對人間請求損害賠償事件（本院97年度海商字第7
號），聲請法官迴避，本院裁定如下：
    主    文
聲請駁回。
聲請程序費用由聲請人負擔。
    理    由
一、聲請意旨略以：
  (一)當事人於契約中約定得以仲裁或訴訟解決爭議，係賦予當事
    人程序選擇權，於一方行使程序選擇權而繫屬後，他方即應
    受其拘束。倘當事人雙方各採取仲裁程序及訴訟程序時，則
    應以其繫屬先後為準。當事人此程序選擇權應受仲裁機關、
    司法機關之平等重視與保護。訴訟程序繫屬在先，先行起訴
    者既有程序選擇權，嗣後提付仲裁者當無有仲裁法第四條之
    妨訴抗辯權（最高法院96年度台上字第1491號民事判決要旨
    ）。仲裁制度乃當事人基於私權自治及處分自由之原則，本
    於程序選擇權以解決私權紛爭之重要機制。是當事人既得協
    議以仲裁解決爭議，為賦予他方充分考量之機會，以權衡「
    接受求償」與「提付仲裁」間之利弊，自亦得約定於提付仲
    裁前先踐行特定之前置程序，該本於雙方合意之前置程序，
    固屬有效之仲裁約款，並有確定當事人間具體爭議，進而過
    濾如透過訴訟外和解或第三人調解等簡便程序為磋商、斡旋
    ，以避免進入仲裁程序，減省勞費支出之功能。惟當事人之
    一方若認已無和解或調解可能，無從以簡便程序解決爭議，
    或當事人約定最終僅得以仲裁解決爭議者，為避免因進入前
    置程序之拖延浪費，逕行提付仲裁，自未違反當初協議以仲
    裁解決爭議之初衷，亦與仲裁前置程序之本質無悖（最高法
    院93年度台上字第992號民事判決要旨）。綜上所述，基於
    訴訟權之憲法保障，訴訟當事人有相當之程序處分權與選擇
    權，此觀現行法乃有承認當事人可合意選擇訴訟制度或裁判
    外訟爭解決制度之規定即知。而仲裁契約係指當事人間將特
    定紛爭交付第三者即仲裁人為判斷，且願服其判斷之合意，
    此種合意即是以程序選擇權及程序主體性原則為依據；在仲
    裁契約存在中，當事人另提訴訟時，依仲裁法第4條第1項及
    第2項之規定，應認仲裁契約存在為消極的訴訟要件，使一
    造之起訴因他造主張該契約存在而暫成為不合法，並要求受
    訴法院應裁定停止訴訟程序，同時命提付仲裁，而暫不得進
    行本案訴訟程序。此項內容之妨訴抗辯效力，亦係仲裁法對
    於兩造當事人合意選擇仲裁程序之行為所賦予者，而為當事
    人行使程序處分權、程序選擇權之結果。換言之，仲裁協議
    於訴訟法上之意義在於係以當事人之合意，排除普通法院之
    審判權，基於憲法上人民訴訟權之保障（憲法第16條參照）
    ，自應准許。
  (二)本件聲請人即被告於鈞院辯論期日即多次明白表明雙方間有
    仲裁協議之存在，並主張依據仲裁法第4條之規定，法院自
    應裁定停止訴訟，並命原告提付仲裁。法院不論准駁與否，
    自應先行以裁定表示其意思表示，並待此一程序上爭議解決
    後（經抗告、再抗告程序確認後），否則即無可能進行後續
    審理。然本案自民國96年1月22日被告於法院依仲裁法第4條
    妨訴抗辯之規定，聲請停止訴訟程序並求為命原告於一定期
    間內提付仲裁，鈞院駁回聲請（94年度海商字第7號裁定）
    ，被告對之提起抗告，業經臺灣高等法院臺中分院裁定駁回
    抗告（97年度抗字第43號），被告對此提出再抗告，後經最
    高法院認定再抗告有理由發回更裁（97年度台抗字第319 號
    ）後，復由臺灣高等法院臺中分院裁定撤銷原裁定（97年度
    抗更一字第336號）發回鈞院。換言之，上述97年度抗更一
    字第336號民事裁定明白指出載貨證券併入條款對於受貨人
    亦生效力，而傭船契約內又有仲裁之約定，故被告主張有妨
    訴抗辯之存在，即屬真實。鈞院94年度海商字第7號之駁回
    被告聲請裁定停止訴訟之民事裁定既經撤銷，則本案之訴訟
    成立要件是否存在即生疑義，鈞院是否具有普通法院之審判
    權，亦屬不明。承審法官於98年6月1日言詞辯論期日當庭表
    示「被告聲請裁定停止並命原告於一定期間內提付仲裁部分
    ，本院將與實體的審理一併處理，請被告就實體部分為攻防
    ，被告就本案實體部分之言詞辯論本院不認為仲裁法第4條
    第1項但書的情形。」然被告認為妨訴抗辯有無理由為法院
    有無審判權之重要關鍵，更攸關原告之起訴是否合法，有無
    必要進行實體審理程序。倘現在如審判長所言直接進行實體
    審理訴訟，並於一審判決後由被告於第二審再行爭執妨訴抗
    辯，縱二審將來仍認妨訴抗辯確實存在有效而為裁定停止訴
    訟時，則仍屬剝奪被告原來預定採用仲裁之迅速經濟目的與
    侵害被告之程序處分權及程序選擇權，顯然不符仲裁法第4
    條所定之立法精神。此種因為法院為求審理所造成被告時間
    耗費與金錢支出之不利益，對於被告而言，係無法彌補之遺
    憾。另一方面，臺灣高等法院臺中分院之更審裁定中已要求
    鈞院詳為調查並為妥適之處理，鈞院卻犧牲被告之程序利益
    而逕行實體審理，亦有規避上級法院裁定內容拘束力與違背
    仲裁法第4條所定法院「應」依被告聲請裁定停止訴訟程序
    之要求。
  (三)就欠缺訴訟成立要件之妨訴抗辯爭議，如被告所言並非顯無
    理由而意圖延滯訴訟時，雙方當事人對此程序上爭點，依法
    應先以裁定為之，而無待終局判決始為交代准否之可能。按
    「仲裁協議，如一方不遵守，另行提起訴訟時，法院應依他
    方聲請裁定停止訴訟程序，並命原告於一定期間內提付仲裁
    。但被告已為本案之言詞辯論者，不在此限。原告逾前項期
    間未提示仲裁者，法院應以裁定駁回其訴。第一項之訴訟，
    經法院裁定停止訴訟程序後，如仲裁成立，視為於仲裁庭作
    成判斷時撤回起訴。」；「關於停止訴訟程序之裁定，及關
    於撤銷停止之裁定，得為抗告」，仲裁法第4條、民事訴訟
    法第187分別定有明文。依此規定，於訴訟當中，被告提出
    妨訴抗辯並聲請停止訴訟之際，法院依法自應立即依據仲裁
    法第4條，以裁定為准駁被告聲請之意思表示，並無賦予法
    院自行決定是否為裁定之權限，故本案自不宜在妨訴抗辯之
    爭議解決前逕行實體言詞辯論程序。
  (四)本案承審法官先前所為駁回被告聲請裁定停止訴訟程序之鈞
    院94年度海商字第7號民事裁定，既經臺灣高等法院臺中分
    院97年度抗更一字第336號民事裁定廢棄原裁定並發回原審
    更為裁定。然承審法官並未重新裁定，反而諭知直接進行實
    體辯論程序，明顯違反仲裁法第4條第1項之規定。承審法官
    顯有其執行職務有偏頗之虞情形存在，自應加以迴避本案之
    審理，以符公平正義原則及當事人之審級利益。為此，被告
    謹依照民事訴訟法第33條第1項第1款之規定，聲請本案承審
    法官迴避審理。事實上，依最高法院判例意旨（29年抗字第
    56號、49年台抗字第36號及69年台抗字第457號），不公平
    審判實為認定偏頗之虞之核心，甚至是唯一標準；檢驗是否
    不公平審判，無須法官確有不公平審判，只要當事人客觀上
    足疑法官為不公平審判，即足當之。而法官對於訴訟標的有
    特別利害關係，或法官與當事人之一造有密切關係之交誼或
    嫌怨，祇是判例所列兩種不公平審判的表面證據而已，因此
    ，若基於其他情形客觀上足疑其為不公平之審判者，亦足認
    法官執行職務有偏頗之虞。參諸上情，已足認承審法官對於
    本案於客觀上足疑其有為不公平之審判之原因事實存在，自
    應加以迴避。
二、按民事訴訟法第33條第1項第2款所謂足認法官執行職務有偏
    頗之虞之情形，係指法官於訴訟之結果有利害關係或與當事
    人之一造有密切之交誼或嫌怨，或基於其他情形客觀上足疑
    其為不公平之審判者為其原因事實，若僅憑當事人之主觀臆
    測，或不滿意法官進行訴訟遲緩，或認法官於訴訟程序之指
    揮欠當，則不得謂其有偏頗之虞（參照最高法院49年台抗字
    第36號及69年台抗字第457號判例意旨）。
三、本件聲請人聲請本院94年度海商字第7號事件承審法官游文
    科迴避，無非係以承審法官於駁回聲請人聲請裁定停止訴訟
    程序之裁定經廢棄發回後，就聲請人之妨訴抗辯及聲請裁定
    停止訴訟程序，未先以裁定為准駁，並於98年6月1日當庭諭
    知「被告聲請裁定停止並命原告於一定期間內提付仲裁部分
    ，本院將與實體的審理一併處理，請被告就實體部分為攻防
    」，為其論據。惟查，聲請人上述所舉聲請迴避之原因事實
    ，經本院調取94年度海商字第7號案卷核閱結果，認屬承審
    法官指揮訴訟程序之範圍。本院94年度海商字第7號事件自
    94年10月12日繫屬迄今，已逾3年半，仍未進入實體之言詞
    辯論程序，承審法官指揮訴訟程序之進行，容或基於促進訴
    訟程序之考量，並不必然不利於聲請人。此外，並無其他客
    觀證據足資證明承審法官執行職務有偏頗之虞，自難僅憑聲
    請人之主觀臆測，即認承審法官有不公平審判之情事，揆諸
    前述民事訴訟法第33條第1項第2款之規定及最高法院49年台
    抗字第36號、69年台抗字第457號判例意旨，本件聲請法官
    迴避，不應准許。
四、至於當事人對於訴訟程序規定之違背，是否得提出異議（民
    事訴訟法第197條第1項前段），則屬另一問題，附此敘明。
五、依民事訴訟法第95條、第78條，裁定如主文。
中    華    民    國    98    年    6    月    25     日
                  民事第四庭    審判長  王  銘
                                法  官  郭佳瑛
                                法  官  陳文燦
正本係照原本作成。
如不服本裁定應於送達後10日內向本院提出抗告狀，並繳納抗告
費新臺幣1000元。
中    華    民    國    98    年    6    月    25     日
                                書記官  林玉門


司法院資訊處製作；財團法人民間司法改革基金會備份。
